---
title: "Examen 1° Oportunidad"
subtitle: "Estadística Multivariada"
author: "2021"
header-includes:
   - \usepackage{booktabs}
output:
  pdf_document
#  word_document:
#    reference_docx: mystyle.docx
params:
  base: grupo1.sav
---

```{r setup, include=FALSE}
knitr::opts_chunk$set(echo = F, message = F, warning = F)
options(OutDec= ",")
```

```{r, message=F}
library(stargazer)
library(dplyr)
library(haven)
datos <- haven::read_sav(file ="datos/grupo1.sav")
```


```{r}
# Modelos lineal
m <- lm(sindicatos ~ salario + as_factor(discrimina) + as_factor(sexo), data=datos)

rsq <- round(summary(m)$r.squared,3)
inter <- round(coef(m)[1],2)[[1]]
coef.sal <- round(coef(m)[2],2)
coef.dis <- round(coef(m)[3],2)
coef.sex <- round(coef(m)[4],2)

p.sal <- summary(m)$coefficients[2,4]
p.dis <- summary(m)$coefficients[3,4]
p.sex <- summary(m)$coefficients[4,4]

m.df <- m$df.residual

pred.hombre <- inter + coef.sex*1 + coef.sal*3 + coef.dis*1
pred.mujer <- inter + coef.sex*0 + coef.sal*3 + coef.dis*1

# Logistica
m01 <- glm(as_factor(sindicatos_dummy) ~ salario + as_factor(discrimina) + as_factor(sexo), data=datos, family = "binomial")

aic <- round(summary(m01)$aic,3)
inter_01 <- round(coef(m01)[1],2)[[1]]

coef.sal_01 <- round(coef(m01)[2],2)
coef.dis_01 <- round(coef(m01)[3],2)
coef.sex_01 <- round(coef(m01)[4],2)

p.sal_01 <- summary(m01)$coefficients[2,4]
p.dis_01 <-  summary(m01)$coefficients[3,4]
p.sex_01 <-  summary(m01)$coefficients[4,4]


m.df <- m$df.residual

pred.hombre_01 <- inter_01 + coef.sex_01*1 + coef.sal_01*1 + coef.dis_01*1
pred.mujer_01 <- inter_01 + coef.sex_01*0 + coef.sal_01*1 + coef.dis_01*1

```


## Descripción del ejercicio

El objetivo de este **examen** es interpretar resultados de la **regresión lineal y logística múltiple**. Cada grupo tiene una muestra aleatoria de 1000 casos de la encuesta *ISSP (2015) del módulo “Orientaciones del Trabajo”*. 

La pregunta que buscamos contestar en este examen es **“¿Qué factores inciden en una actitud más positiva hacia la participación sindical?”**.

Utilizaremos el grado de acuerdo con la afirmación *“Los trabajadores necesitan sindicatos fuertes para proteger sus intereses”* como un indicador de actitud hacia los sindicatos.

## Hipótesis

- **H1**: A mayor percepción de bajos salarios, más positiva será la actitud hacia los sindicatos

- **H2**: Las personas que se han sentido discriminadas en el trabajo, presentan una actitud más positiva hacia los sindicatos 

- **H3**: Las mujeres presentarán actitudes menos favorables hacia los sindicatos que los hombres. 


## Variables

**Variables dependientes**

- **Actitud positiva hacia los sindicatos**: Nivel de acuerdo con la frase “Los trabajadores necesitan sindicatos fuertes para proteger sus intereses” (1= Muy en desacuerdo hasta 5= Muy de acuerdo). Nombre de variable: ‘sindicatos’

- **Actitud positiva hacia los sindicatos** (dicotómica): de la variable ‘sindicatos’ se ha codificado a quienes responden "Muy de acuerdo" y "De acuerdo" como 1 (Actitud positiva) y 0 (Actitud neutra o negativa)

**Variables independientes**

- **Percepción de salarios altos**: Nivel de acuerdo con la frase “Mi salario es alto” (1=Muy en desacuerdo hasta 5=Muy de acuerdo). Nombre de variable: ‘salario’

- **Discriminación en el trabajo**: Con la pregunta “Ha sido discriminado en el trabajo, por ejemplo,  en relación al aumento de su salario o promoción?”. (1=Sí, 0=No). Nombre de variable: ‘discrimina’

- **Sexo**: Con la pregunta “¿Cuál es su sexo?” (1=Hombre, 0=Mujer). Nombre de variable: ‘sexo’



##	I. Regresión Múltiple

**¿Predicen la percepción de salarios, la discriminación y el sexo la actitud hacia los sindicatos? Lleva a cabo los siguientes pasos:**


```{r, results="asis"}
texreg::texreg(list(m,m01), single.row = T,
               custom.coef.names =  c("Constante", "Percepción de salarios altos", "Discriminación en el trabajo (ref = No)", "Sexo (1=Hombre)"),
               custom.note = "*** \\textit{p} < 0,001; ** \\textit{p} < 0,01; * \\textit{p} < 0,05. Coeficientes de regresión no estandarizados y error estándar entre paréntesis", 
               digits = 2,
               caption = "Modelo de regresión que predice actitud positiva hacia los sindicatos", 
               caption.above = T,
               include.adjrs = F, include.rmse = F,
               custom.model.names = c("Modelo 1", "Modelo 2 (log odds)"),
               float.pos = "h")
```

\pagebreak


A partir de la tabla y modelo propuesto, deben responder tanto para la regresión lineal como logística:

a.	¿Cómo es la ecuación de la recta de la regresión lineal? [6 puntos]

b.	Interpreta los coeficientes de regresión para para todas las variables independientes en términos de la dirección y fuerza de la asociación. Describe los efectos aún si los efectos no sean significativos. [9 puntos]

c.	Para cada relación, describe si el coeficiente es significativa o no. Considera un 95% de confianza. Considerando ello, argumenta si la hipótesis planteadas, tiene evidencia a favor o no en los resultados de tus análisis. [9 puntos]

e.	¿Qué porcentaje de la varianza en la actitud hacia los sindicatos es explicada por el modelo? Interpreta el coeficiente de determinación. [3 puntos]

f.	Utiliza la ecuación estimada para calcular la actitud hacia los sindicatos esperada para mujeres, asumiendo una percepción de salarios indiferente (3) y presencia de discriminación (1). [6 puntos]

# II. Solucionario Regresión Lineal

**a. La ecuación de modelo de regresión corresponde a:**

$$\widehat{\text{sindicatos}} = `r inter` + (`r coef.sal` \cdot X_{\text{salario}}) + (`r coef.dis` \cdot X_{\text{discriminación}}) + (`r coef.sex` \cdot X_{\text{sexo}})$$

**b. Interpretación de coeficientes**

Como puede verse en la Tabla 1, el coeficiente de la percepción de salarios altos es `r ifelse(coef.sal > 0, "positivo", "negativo")``r ifelse(p.sal < 0.05, " y significativo", ", aunque no significativo")` al `r ifelse(p.sal < 0.01, "99%", "95%")` de confianza, controlando por discriminación y sexo. Esto quiere decir que una mayor percepción de que el salario percibido es alto se relaciona con una actitud `r ifelse(coef.sal > 0, "más positiva", "más negativa")` hacia los sindicatos. En particular, por cada aumento en una unidad (en una escala desde 1 = muy en desacuerdo hasta 5 = muy de acuerdo) en la percepción de que el salario es alto, el apoyo a los sindicatos `r ifelse(coef.sal > 0, "aumenta", "disminuye")` en promedio en `r coef.sal` puntos (en una escala de 1 = muy en desacuerdo hasta 5 = muy de acuerdo)`r ifelse(p.sal < 0.05, "", ", aunque esta asociación no es significativa a nivel de la población")`, $\beta$ = `r coef.sal`, *t*(`r m.df`) =  *p* = `r ifelse(p.sal < 0.01, "< 0.01", round(p.sal, 2))`.<br><br> 

El coeficiente de discriminación en el trabajo es `r ifelse(coef.dis > 0, "positivo", "negativo")``r ifelse(p.dis < 0.05, " y significativo", ", aunque no significativo")` al `r ifelse(p.dis < 0.01, "99%", "95%")` de confianza, controlando por percepción del salario y sexo. Esto quiere decir que haber percibido discriminación en el trabajo, en relación a no haber percibido discriminación, está asociado a un `r ifelse(coef.dis > 0, "mayor", "menor")` apoyo a los sindicatos. En particular, frente a quienes no percibieron discriminación, las personas que sí la percibieron tienen un nivel de apoyo a los sindicatos que es en promedio `r ifelse(coef.dis > 0, "mayor", "menor")` en `r abs(coef.dis)` puntos (en una escala de 1 = muy en desacuerdo a 5 = muy de acuerdo)`r ifelse(p.dis < 0.05, "", ", aunque esta asociación no es significativa")`, $\beta$ = `r coef.dis`, *t*(`r m.df`) =  *p* `r ifelse(p.dis < 0.01, "< 0.01", paste("=", round(p.dis, 2)))`. <br><br>

Por último, el coeficiente de sexo es `r ifelse(coef.sex > 0, "positivo", "negativo")``r ifelse(p.sex < 0.05, " y significativo", ", aunque no significativo")` al `r ifelse(p.sex < 0.01, "99%", "95%")` de confianza, controlando por percepción del salario y discriminación. Esto quiere decir que ser hombre, en relación a ser mujer, está asociado a un `r ifelse(coef.sex > 0, "mayor", "menor")` apoyo a los sindicatos. En particular, frente a las mujeres, los hombres tienen un nivel de apoyo a los sindicatos que es en promedio `r ifelse(coef.sex > 0, "mayor", "menor")` en `r abs(coef.sex)` puntos (en una escala de 1 = muy en desacuerdo a 5 = muy de acuerdo)`r ifelse(p.sex < 0.05, "", ", aunque esta asociación no es significativa")`, $\beta$ = `r coef.sex`, t(`r m.df`)= *p* `r ifelse(p.sex < 0.01, "< 0.01", paste("=", round(p.sex, 2)))`. <br><br>

**c. Inferencia**

Con respecto a las hipótesis propuestas, los resultados del modelo de regresión lineal múltiple muestran evidencia a favor de las Hipótesis 1 y 3. Es decir, a mayores percepciones de amenazas simbólicas y realistas, mayor prejuicio hacia los migrantes peruanos. Estos resultados son cosnistentes con la Teoría de la Identidad Social y la Teoría del Conflicto realista, respectivamente.<br><br>

Ahora bien, con respecto a las diferencias en prejuicio esperadas para personas de distintas clases sociales, se observa que las personas de clase alta `r ifelse(p.sex < 0.05, "tienen un nivel de prejuicio significativamente menor al de las personas de clase baja. Este resultado sugiere evidencia parcial en favor de la Hipótesis 3", " no tienen un nivel de prejuicio significativamente menor al de las personas de clase baja.")`. A su vez, no se encontraron diferencias significativas entre personas de clase media y personas de clase baja, ni entre personas de clase media baja y clase baja. En esta dimensión, se encuentra evidencia en contra de la Hipótesis 3. En general, los resultados muestran `r ifelse(p.sex < 0.05, "resultados mixtos, ya que solamente entre personas autoclasificadas de clase alta el prejuicio sería menor al de personas autoclasificadas de clase baja.", "evidencia en contra de la Hipótesis 3.")`.<br><br>

**d. Ajuste**

El `r rsq*100`% de la varianza en la actitud positiva hacia los sindicatos es explicado por la percepción de salario, discriminación en el trabajo y sexo.<br><br>

**e. Predicción**

Por último, se procede a calcular los valores predichos de apoyo a los sindicatos (en una escala de 1 = muy en desacuerdo hasta 5 = muy de acuerdo) para hombres y mujeres por separado. Se asumen valores de 3 para la percepción de salario y de presencia de discriminación (1). <br><br>

$$\widehat{\text{sindicatos}_{\text{hombre}}} = `r inter` + `r coef.sal` \cdot 3 + `r coef.dis` \cdot 1 + `r coef.sex` \cdot 1 = `r pred.hombre`$$

$$\widehat{\text{sindicatos}_{\text{mujer}}} = `r inter` + `r coef.sal` \cdot 3 + `r coef.dis` \cdot 1 + `r coef.sex` \cdot 0 = `r pred.mujer`$$
 

# III. Solucionario Regresión Logística

