---
title: "Práctica 5: Regresion Simple - Trabajo 1"
subtitle: "Estadistica Multivariada - Sociología FACSO Universidad de Chile"
author: "Valentina Andrade"
linktitle: "Práctica 5: Regresion Simple - Trabajo"
date: "2020-05-29"
class_date: "2020-05-29"
citeproc: false
bibliography: ../../static/bib/references.bib
csl: ../../static/bib/chicago-syllabus-no-bib.csl
output:
  blogdown::html_page:
    template: ../../pandoc/toc-title_html.template
    toc: true
    highlight: tango
    number_sections: FALSE
menu:
  class:
    parent: Practicas
    weight: 1
type: docs
weight: 1
editor_options:
  chunk_output_type: console
---

```{r setup, include=FALSE}
knitr::opts_chunk$set(echo = TRUE)
#knitr::opts_knit$set(root.dir ="../../")
Sys.setlocale("LC_ALL", "ES_ES.UTF-8")
library(ggplot2);theme_set(theme_bw())
```

```{r klippy, echo=FALSE, include=TRUE}
klippy::klippy(position = c('bottom', 'right')) # chunks con botón de copiar
```

```{r,message=FALSE,warning=FALSE, echo = FALSE, include=FALSE}
pacman::p_load(dplyr, #Manipulacion de datos
              sjmisc, # Tablas
              summarytools, # Tablas
              kableExtra, #Tablas
              sjPlot, #Tablas y gráficos
              corrplot, # Correlaciones
              ggplot2, # Graficos
              webshot) # Para guardar tablas

```

```{r,message=FALSE,warning=FALSE, echo=FALSE}
setwd("~/GitHub/multivariada")
load("~/GitHub/multivariada/content/assignment/data/proc/CASEN-COVID19.RData") 

#Cargar base de datos
casen_covid19 <- casen_covid19 %>% mutate(t_contagio = (casos_confirmados*100000)/poblacion)
```


# 1. Identificación

Nombre: Estudiante
Sección: 1
Tema: COVID y comuna de resencia

# 2. Resumen

La pandemia por COVID-19 se ha extendido rápidamente por el mundo. A la fecha, se han registrado más de 4 millones de casos confirmados y cerca de 290 mil muertes en el mundo. En Chile, según reportes del Ministerio de Salud, 69.102 personas han sido contagiadas, 761 personas han fallecido, con 40.236 casos activos estimados al 24 de Mayo 2020. En este complejo contexto, el Gobierno ha utilizado la estrategia de *cuarentenas dinámicas* que consisten en realización de cuarentenas comunales según la evolución del contagio. A la fecha se desconoce y cuestiona su eficiencia

En ese sentido, para enfrentar la crisis sanitaria, uno de los principales desafíos es contar con estudios y acceso a información útil para informar la toma de decisiones. En consencuencia surge la pregunta de si *¿hay relación entre la tasa de contagio y variables de comuna de residencia?*. Para abordar esta pregunta, nos centraremos en una variable: `hacinamiento_hogar_media`. En consecuencia, ¿tiene relación la **tasa de contagio** con la media de **hacinamiento del hogar** por comuna?

Los resultados muestran que hay una 

## 3.  Antecedetes de la relación estudiada

Recientemente, la Organización Mundial de la Salud (OMS) ha publicado directrices para la prevención del coronavirus. De las medidas señaladas no solo destacan estrategias relativas a *prácticas sanitarias* como lavarse las manos frecuentemente y desinfectar superficies, sino que también *prácticas sociales* como el distanciamiento social (WHO,2020).

El gobierno chileno ha utilizado el último grupo de estrategias, principalmente a través de iniciativas como las *cuarentenas dinámicas*, que consisten en realización de cuarentenas comunales según la evolución del contagio. Esta iniciativa ha producido una serie de críticas por parte de expertos y la ciudadanía (Cabello, 2020)

El centro de la crítica reside en la desigualdad socioeconómica entre los residentes de las distintas comunas, y con ello en la posibilidad de cumplir con las medidas de prevención. Una de ellas refiere a la posibilidad de distanciamiento social difiere de manera importante entre las comunas: hay comunas en donde la concentración de individuos a nivel comunal y de los hogares hace imposible el distanciamiento. 

Este punto no es menor considerando que ya el 2018 la OMS publicó que una directriz para el cuidado de virus implica elaborar políticas para reducir el hacinamiento (OMS,2018), y que ha sido rectificada como una estrategia necesaria no solo en el mundo sino que en los países vecinos (Santa Maria, 2020;Oliveira, Lucas & Iquiapaza, 2020)

En Chile, estudios recientes han señalado la importancia de abordar las medidas de aislamiento (MOVID19, 2020). Entre ellas se incluye considerar el hacinamiento de los hogares bajo el argumento principal de que a mayor hacinamiento, mayor es la tasa de contagio. Sin embargo, la evidencia aun no es concluyente. 


# 4. Metodología

## 4.1 Descrpción base de datos 

**CASEN-COVID19** consiste en una base de datos que resume a nivel comunal información sobre la población contagiada por el virus COVID19 y encuesta de Caracterización Socioeconómica Nacional (CASEN).  

- [CASEN (2017)](http://observatorio.ministeriodesarrollosocial.gob.cl/casen-multidimensional/casen/basedatos.php): su objetivo es medir pobreza, otorgando datos necesarios para la caracterización socioeconómica de individuos y hogares en Chile.  

- [Datos Covid19 (2020)](https://github.com/MinCiencia/Datos-COVID19): presenta información detallada sobre los casos confirmados del virus COVID19 por comuna hasta el último informe epidemiológico entregrado por el gobierno de Chile (24 de abril de 2020). 

La base cueta con un total de `r dim(casen_covid19)[1]` casos (que consisten en las comunas) y `r dim(casen_covid19)[2]` variables comunales como: 

* [`comuna`] = Nombre de la comuna

* [`poblacion`] = Población de la comuna (número de habitantes)

* [`casos_confirmados`] = Casos confirmados por COVID19 en la comuna (número de contagiados confirmados)

* [`ingreso`] = Media de ingresos individuales a nivel comunal (en pesos)

* [`anoescolaridad`] = Media de año de escolaridad a nivel comunal (en años alcanzados)

* [`fonasaB`] = Cobertura de Fonasa B a nivel comunal (en porcentaje de afiliados)

* [`isapre`] = Cobertura de Isapres a nivel comunal (en porcentaje de afiliados)

* [`pobreza_media`] = indicador de pobreza multidimensional a nivel comunal

* [`hacinamiento_hogar_media`] = indicador de hacinamiento de hogares a nivel comunal

* [`deficit_prevs_hogar_media`] = deficit de acceso a servicios de salud a nivel comunal (en porcentaje de quienes contestan que "No")

* [`deficit servbas_hogar_media`] = deficit de acceso a servicios básicos a nivel comunal (en porcentaje de queines coontestan que "No")


## 4.2 Variables

Para la realizacón de este ejercicio se tomaron en consideración las siguientes variables de la base de datos **casen_covid19** 

* [`comuna`] = Nombre de la comuna

* [`poblacion`] = Población de la comuna (número de habitantes)

* [`casos_confirmados`] = Casos confirmados por COVID19 en la comuna (número de contagiados confirmados)

* [`hacinamiento_hogar_media`] = Media de año de escolaridad a nivel comunal (en años alcanzados)

Antes de pasar a describir las variables, se ponderó el número de `casos_confirmados` por `pop` de la comuna, a modo de capturar mejor la tasa de contagio según el número de habitantes. Basándose en las mediciones del MINSAL se calculó el número de casos confirmados por cada 100.000 habitantes, dividido en la población de la comuna. 

En la Tabla 1 podemos observar la distribución de las variables 

```{r, echo=FALSE}
casen_covid19 <- casen_covid19 %>% select(t_contagio, hacinamiento_hogar_media, casos_confirmados, poblacion)

summarytools::dfSummary(casen_covid19, headings = FALSE, method = 'render')

```

Para entender mejor el hacinamiento por hogar promedio, se resume el índice de hacinamiento de [CASEN (2017)](http://observatorio.ministeriodesarrollosocial.gob.cl/casen/casen_def_vivienda.php) en la Tabla 2

Tabla 2: Índice de hacinamiento por hogar [^1]

Personas por dormitorio en vivienda | Tipo de hacinamiento
----------------------------------- | ---------------------
2,4 y menos | Sin hacinamiento
2,5 a 4,9 | Hacinamiento medio
5 a más | Hacinamiento crítico

[^1]: Razón entre el número de personas residentes en la vivienda y el número de dormitorios de la misma, considerando piezas de uso exclusivo o uso múltiple. Contempla las categorías: sin hacinamiento, medio y crítico.

# 5. Análisis

# 5.1 Análisis descriptivo

El *Gráfico 1* resume la relación entre la tasa de contagio y el hacinamiento promedio de los hogares, indicando cada uno de los puntos una comuna de todo el país. A partir de este podemos decir que en términos de correlación se observa una posible asociación positiva entre las variables. 

```{r, echo = FALSE, warning= F, message= FALSE}
g <- ggplot(casen_covid19, aes(x=hacinamiento_hogar_media, y=t_contagio)) +
  geom_point() +
  geom_smooth(method=lm, se=T, color = "red") + labs(title = "Gráfico 1. Relación entre tasa de contagio y hacinamiento del hogar por comuna", caption = "Fuente: Elaboración propia en base a CASEN-COVID19 (2020)", y = "tasa de contagio", x = "hacinamiento del hogar (media)")
g
```

Como es poco definitorio el gráfico, podemos corroborar tal dirección de la relación con una matriz con todas las correlaciones de las variables. En este caso solo nos fijaremos en la intersección entre `t_contagio` y `hacinamiento_hogar_media`

```{r, echo=FALSE}

sjPlot::sjt.corr(casen_covid19,
         triangle = "lower", title = "Tabla 3. Matriz de correlaciones entre tasa de contagio y variables de CASEN-COVID19")

```

La *Tabla 3* muestra una **correlación positiva** entre la tasa de contagio y el hacinamiento de los hogares. Sumado a esto, esta asociación es estadísticamente significativa (p< 0.001) Ahora bien, el **tamaño de efecto**  muestra una magnitud mediana para las ciencias sociales (Cohen, 1988)

Ahora bien, ¿cómo se relaciona **más específcamente** la tasa de contagio del COVID19 y la media de hacinamiento por hogar de la comuna?

# 5. Modelo de regresión

## Estimación modelo de regresión

Ahora bien, ¿cómo se relaciona **más específcamente** la tasa de contagio del COVID19 y la media de hacinamiento por hogar de la comuna? La ecuación que resume la relación entre estas dos variables es de la siguiente manera:

$$\widehat{t_{contagio}}=b_{0} +b_{1}\cdot {hacinamiento} $$

Donde

- $\widehat{t_{contagio}}$ es la tasa de contagio estimada
- ${hacinamiento}$ es el hacinamiento del hogar promedio a nivel comunal
- $b_{0}$ es el **intercepto** de la recta (el valor de Y cuando X es 0)
- $b_{1}$ es el coeficiente de regresión, que nos dice cuánto aumenta Y (la tasa de contagio) por cada punto que aumenta X (hacinamientode hogar)


```{r, echo= FALSE}
reg1 <-lm(t_contagio ~ hacinamiento_hogar_media, data = casen_covid19)
```
```{r,echoFALSE}
sjPlot::tab_model(reg1, show.ci=FALSE, title = "Tabla 4. Modelo de regresion")
```

En la *Tabla 4* nos reporta que por cada unidad que aumente el hacinamiento en los hogares por comuna, la tasa de contagio aumentará en 215.847 casos por cada 100.000 habitantes. Esto quiere decir que, por ejemplo, cuando el hacinamiento de hogares promedio por comuna es cercano a 0 (muy bajo hacinamiento) la tasa de contagio es cercana a 6.441 casos por cada 100.000 habitantes. Mientras que cuando el hacinamiento es cercano a 2 la tasa de contagio se acerca a 500 casos por cada 100.000 habitantes.


## Bondad de ajuste

```{r, echo = FALSE,include= FALSE}

#Variable de valores predichos
casen_covid19$estimado<- (6.441 + casen_covid19$hacinamiento_hogar_media*2158.467)

#Estimamos el residuo
casen_covid19$residuo <- casen_covid19$t_contagio - casen_covid19$estimado
```

```{r, include = F, echo = FALSE, warning= FALSE, message= FALSE}
g2 <- ggplot(casen_covid19, aes(x=hacinamiento_hogar_media, y=t_contagio))+
  geom_smooth(method="lm", se=FALSE, color="lightgrey") +#Pendiente de regresion
  geom_segment(aes(xend=hacinamiento_hogar_media, yend=estimado), alpha = .2) + #Distancia entre estimados y datos en lineas
  geom_point(aes(color = abs(residuo), size = abs(residuo))) +
  scale_color_continuous(low = "black", high = "red") +
  guides(color = FALSE, size = FALSE) +
   geom_point(aes(y=estimado), shape =1) + labs(title = "Gráfico 2. Residuos modelo de regresión", caption = "Fuente: Elaboración propia en base a CASEN-COVID19 (2020)", y = "tasa de contagio", x = "hacinamiento del hogar (media)")
  theme_bw()
```

```{r, echo= F}
g2
```

Ahora bien, como podemos ver en *Gráfico 2*, existe una gran variabilidad de los residuos. Con esto se quiere decir que la relación entre los valores predichos y los valores observados varía: por un lado, hay en una gran cantidad de casos (valores observados) donde la recta de regresión estaría sobreestimando su tasa de contagio (ver las comunas bajo la recta de regresión); por otro, hay una cantidad menor de casos (comunas) donde la recta de regresión subestima la tasa de contagio comunal. Un punto importante a notar es que si bien son menos comunas donde se estaría subestimando su tasa de contagio según su índice de hacinamiento, si ocurre que los residuos de este grupo de comunas es mucho mayor (comunas sobre la recta de regresión).

Analizando específicamente la bondad de ajuste de nuestro modelo, podemos ver que si bien la relación de hacinamiento y tasa de contagio es estadísticamente significativa, nuestro modelo explica solo un 12.6% de la variabilidad de los datos observados. Es decir, hacinamiento explica en una pequeña proporción la variación observada de la tasa de contagio, y con ello, no debería ser la única variable a considerar en futuras investigaciones. 

# Referencias

- Cabello, F (2020) Covid-19: ¿Cuán dinámicas y efectivas son las cuarentenas parciales? [CIPER](https://ciperchile.cl/2020/04/18/covid-19-cuan-dinamicas-y-efectivas-son-las-cuarentenas-parciales/)

- CASEN (2017) Manual de Investigador Encuesta de Caracterización Socioeconómica. 

- Cohen, Jacob (1988). Statistical Power Analysis for the Behavioral Sciences. [Routledge](https://books.google.cl/books?id=2v9zDAsLvA0C&pg=PP1&redir_esc=y#v=onepage&q&f=false)

- Santa María, R (2020) La importancia de la vivienda para el cuidado de la salud en el Perú, en el marco de la pandemia COVID-19. [Universidad Ricardo Palma](http://repositorio.urp.edu.pe/bitstream/handle/URP/3036/Articulo-DirectricesVivienda-OMS-COVID-19-SantaMaria-.pdf?sequence=1&isAllowed=y)

- Oliveira, Lucas & Iquiapaza (2020). ¿ LO QUE LA PANDEMIA COVID-19 NOS ENSEÑÓ SOBRE LA ADOPCIÓN DE LAS MEDIDAS PREVENTIVAS?. Texto & Contexto-Enfermagem, 29.

- OMS (2020) Actualización de estrategia frente a COVID. [Organización Mundial de la Salud](https://www.who.int/docs/default-source/coronaviruse/covid-strategy-update-14april2020_es.pdf?sfvrsn=86c0929d_10)

- MINSAL (2020) Plan de Acción Coronavirus COVID-19. Criterios para determinar una cuarentena. [Ministerio de Salud de Chile. Nuevo Coronavirus COVID-19](https://www.minsal.cl/nuevo-coronavirus-2019-ncov/)

- MOVID19 (2020) ¿Cómo podemos mejorar el aislamiento de casos COVID-19?
Una mirada desde la respuesta del sistema de salud y las condiciones sociales. [Monitereo Nacional de Síntomas Y Prácticas COVID19](https://movid19.cl/)

- WHO  (2018). WHO  Housing  and  health  guidelines. ISBN 978-92-4-155037-6. [World Health Organization](https://bit.ly/2ym6Vy)


# 7. Anexos 

# 7.1 Preparación datos CASEN-COVID19.RData

## 1. Librerías

La explicación de esta parte del código se encuentra en la sección correspondiente de la [Práctica 1](/assignment/01-code#librerias).

```{r,message=FALSE,warning=FALSE, eval = FALSE}
pacman::p_load(dplyr, #Manipulacion de datos
              sjmisc, # Tablas
              summarytools, # Tablas
              kableExtra, #Tablas
              sjPlot, #Tablas y gráficos
              corrplot, # Correlaciones
              ggplot2, # Graficos
              webshot) # Para guardar tablas
```

## 2. Cargar base de datos

Vamos a cargar la base de datos **CASEN-COVID19.RData**. Se puede llamar desde el directorio en que la guardaron dando la ruta completa, o también para esta práctica la podemos llamar directamente desde nuestro sitio web:

```{r, eval= FALSE}
#Distintas formas de cargar data frame

# 1. Desde la página
load(url("https://multivariada.netlify.app/assignment/data/proc/CASEN-COVID19.RData"))

# 2. Localmente 

load(file = "CASEN-COVID19.RData")

## Si no tienen su base de datos en la misma carpeta de trabajo que su sintaxis deben señalar la "Ruta" de acceso. Por ejemplo,

load(file = "C:/Users/valeandrade/multivariada/CASEN-COVID19.RData")

casen_covid19 <- CASEN-COVID19; remove(CASEN-COVID19)
```


### 3. Exploración y procesamiento de variables

*La explicación de esta parte del código se encuentra en la sección correspondiente de la [Práctica 1](/assignment/01-code#preparación-de-datos-elsoc-2016).*

```{r, eval =FALSE}
names(casen_covid19) # Muestra los nombres de las variables de la base de datos

dim(casen_covid19) # Dimensiones
#324 observaciones --> 324 comunas
#8 variables
```

En el caso de esta base tiene `r dim(casen_covid19)[1]` casos y `r dim(casen_covid19)[2]` variables

La base de datos **casen_covid19** presenta las siguientes variables 

* [`comuna`] = Nombre de la comuna

* [`poblacion`] = Población de la comuna (número de habitantes)

* [`casos_confirmados`] = Casos confirmados por COVID19 en la comuna (número de contagiados confirmados)

* [`ingreso`] = Media de ingresos individuales a nivel comunal (en pesos)

* [`anoescolaridad`] = Media de año de escolaridad a nivel comunal (en años alcanzados)

* [`fonasaB`] = Cobertura de Fonasa B a nivel comunal (en porcentaje de afiliados)

* [`isapre`] = Cobertura de Isapres a nivel comunal (en porcentaje de afiliados)

* [`pobreza_media`] = indicador de pobreza multidimensional a nivel comunal

* [`hacinamiento_hogar_media`] = indicador de hacinamiento de hogares a nivel comunal

* [`deficit_prevs_hogar_media`] = deficit de acceso a servicios de salud a nivel comunal (en porcentaje de quienes contestan que "No")

* [`deficit servbas_hogar_media`] = deficit de acceso a servicios básicos a nivel comunal (en porcentaje de queines coontestan que "No")


Antes de pasar a describir las variables, se va a ponderar el número de `casos_confirmados` por `pop` de la comuna, a modo de capturar mejor la tasa de contagio según el número de habitantes. A través de `mutate`se calculará el el número de casos confirmados por cada 100.000 habitantes, dividido en la población de la comuna. 

```{r, eval= FALSE}
#Tasa de contagio comunal
casen_covid19 <- casen_covid19 %>% mutate(t_contagio = (casos_confirmados*100000)/poblacion)
```


## Análisis datos CASEN-COVID

### 1. Tabla descriptiva de variables

*La explicación de esta parte del código se encuentra en la sección correspondiente de la [Práctica 2](/assignment/01-code#descripción-de-variables).*

**Tablas descriptivas con `dfSummary`, librería summarytools**<span class="sidenote">sjmisc::descr</span>


```{r echo=FALSE, eval= FALSE}
print(dfSummary(casen_covid19, headings = FALSE), method = "render", out = "tabla1.html")
webshot("tabla1.html","tabla1.png")
```

## 2. Correlación

*La explicación de esta parte del código se encuentra en la sección correspondiente de la [Práctica 2](/assignment/01-code#exploración-de-asociación-entre-variables)*

Primero, veamos un gráfico de nube de puntos / scatter de ambas variables que realizaremos a través de la función `ggplot()`. 

```{r, eval =FALSE}
# 1. Se crea un gráfico scatterplot "g" con la librería ggplot

# Y es nuestra variable dependiente
# X = es nuestra variable independiente
g=ggplot(casen_covid19, aes(x=hacinamiento_hogar_media, y=t_contagio)) +
  geom_point()

#2. Guardar
#Deben indicar el nombre primero, y luego como lo van a guardar

ggsave("grafico1.png",
       g)
```

```{r, eval = FALSE}
# Calcular matriz de correlaciones

casen_covid19 <- casen_covid19 %>% select(-(nombre_comuna,nombre_region) ) #Excluimos comuna pues las correlaciones son entre variables numéricas y comuna es un carácter

sjPlot::sjt.corr(casen_covid19,
         triangle = "lower", file = "tabla1.html")
webshot("tabla2.html","tabla2.png")
```

## 4. Modelo y cálculo de parámetros

*La explicación de esta parte del código se encuentra en la sección correspondiente de la [Práctica 3](/assignment/03-code) y [Práctica 4](/assignment/04-code)*

La función para estimar regresión en `R` es `lm` (linear model). Su forma general es:

```
objeto=lm(dependiente ~ independiente, data=datos)
```

Donde

- *objeto*: el nombre (cualquiera) que le damos al objeto donde se guardan los resultados de la estimación

- *dependiente* / *independiente*: los nombres de las variables en los datos

- *data*: el nombre del objeto de nuestros datos en R

Estimamos la regresión con los datos de **CASEN-COVID19**:

```{r, eval = F}
reg1 <-lm(t_contagio ~ hacinamiento_hogar_media, data = casen_covid19)
```

Con esta operación ya estimamos nuestra primera regresión simple. Para ver la estimación de los parámetros principales (intercepto y pendiente) simplemente ejecutamos el nombre del objeto. El paquete `sjPlot` que instalamos antes nos permite presentar nuestros hallazgos en tablas fáciles de leer, similares a las que se ven en las publicaciones de las revistas.Veamos cómo mostrar la representación de un modelo de regresión en la pantalla utilizando la función `tab_model()` de `sjPlot`.

```{r, eval= FALSE}
sjPlot::tab_model(reg1, show.ci=FALSE, file = "reg1_tab.html")
webshot("reg1_tab.html","reg1_tab.png")
```

## 5. Residuos

*La explicación de esta parte del código se encuentra en la sección correspondiente de la [Práctica 4](/assignment/04-code)*

```{r,eval=FALSE}

#Variable de valores predichos
casen_covid19$estimado<- (6.441 + casen_covid19$hacinamiento_hogar_media*2158.467)

#Estimamos el residuo
casen_covid19$residuo <- casen_covid19$t_contagio - casen_covid19$estimado
```

```{r, eval = FALSE}
ggplot(casen_covid19, aes(x=hacinamiento_hogar_media, y=t_contagio))+
  geom_smooth(method="lm", se=FALSE, color="lightgrey") +#Pendiente de regresion
  geom_segment(aes(xend=hacinamiento_hogar_media, yend=estimado), alpha = .2) + #Distancia entre estimados y datos en lineas
  geom_point(aes(color = abs(residuo), size = abs(residuo))) +
  scale_color_continuous(low = "black", high = "red") +
  guides(color = FALSE, size = FALSE) +
   geom_point(aes(y=estimado), shape =1) + labs(title = "Gráfico 2. Residuos modelo de regresión", caption = "Fuente: Elaboración propia en base a CASEN-COVID19 (2020)", y = "tasa de contagio", x = "hacinamiento del hogar (media)")
  theme_bw()
#2. Guardar
#Deben indicar el nombre primero, y luego como lo van a guardar

ggsave("grafico1.png",
       g)
```
