---
class: inverse, middle, center

# (Sólo si hay tiempo)

--

# ¿Y si simulamos un mundo?

---

## Demostración a partir de simulaciones

Comunmente cuando se enseña estadística inferencial y se hace referencia al nivel de confianza para inferir al parametro poblacional se hace la siguiente analogía:

- De 100 muestras aleatorias que tu tomes de una población, el 95% de confianza implica que en 95 muestras aproximadamente tendrías un determinado resultado.

Hoy en día gracias a la potencia de los softwares, estas aseveraciones pueden ser demotradas empíricamente (más allá de nuestra fe a la teoría de probabilidades). Una de las demostraciones empíricas que podemos hacer para evaluar este tipo de resultados son las **simulaciones**


---

## Generado un mundo



Vamos a simular un mundo de 200.000 casos, en donde queremos predecir la calificación o nota de un caso en un tiempo 2, en base a la nota en un tiempo 1, controlando además por sexo y por asistencia.

En este mundo simulado fijamos arbitrariamente la forma en que se asocian, especificamente se van a comportar de manera lineal;

$$Nota2= \beta_{0}+\beta_{1}Nota1+\beta_{2}Sexo+\beta_{3}Asistencia+\epsilon$$
Y con los siguientes valores de coeficientes beta

$$Nota2=1+0.65Nota1+0.05Sexo+0.8Asistencia+\epsilon$$

---
### Y lo simulamos en R

.pull-left[.small[

```{r}
set.seed(123)
#simulaciones
n<-200000                        #N de casos
nota_1<-round(rnorm(n,5.2,0.5),2)  #Nota
sexo<-rbinom(n,1,.4)             #Sexo
asis<-round(rnorm(n,65,15),1)#asistencia
b0 <- 1
b1 <- 1.95
b2 <- 0.05
b3 <- 0.8
e  <- rnorm(n,0,1)
nota_2 <- round((b0 + b1*nota_1  +
                   b2*sexo  +
                   b3*asis + e),2)

datos<- as.data.frame(cbind(nota_1,
                            sexo,asis,nota_2))

```
]
]
.pull-right[.small[

```{r results='asis'}

#regresión en la población
m_poblacion <-lm(nota_2~nota_1+
                   as.factor(sexo)+
                   asis, data = datos)
```

```{r echo=FALSE, results='asis'}
htmlreg(m_poblacion,
       single.row = T, #para que la DS este en una linea
       booktabs = TRUE, dcolumn = TRUE, doctype = FALSE)
```

```{r eval=FALSE,echo=FALSE}
screenreg(m_poblacion,
       single.row = T, #para que la DS este en una linea
       booktabs = TRUE, dcolumn = TRUE, doctype = FALSE)

```

]
]
---

## Muestreo

Tipicamente nunca o casi nunca podríamos llegar a estos parametros poblacionales (necesitariamos un censo a las 200.000 casos). Por este motivo hacemos un muestreo que permita seleccionar de manera aleatoria a estos casos, y por teoria de probabilidades podríamos llegar a un resultado representativo de la población.

### Muestreo aleatorio simple en R.

Para este caso, a los datos generados haremos un muestreo alestorio simple de 500 casos (sin reemplazo), y armaremos una nueva base de datos con este muestreo.
```{r}
index <- sample(1:nrow(datos),
                500, replace=F)
muestra<-datos[index,]
```

---
# Regresiones población vs. muestra.


.pull-left[.small[
```{r results='asis'}
m_muestra <-lm(nota_2~nota_1+
            as.factor(sexo)+
              asis, data = muestra)
```

```{r echo=FALSE, results='asis'}
htmlreg(list(m_poblacion,m_muestra),
       single.row = T, #para que la DS este en una linea
       booktabs = TRUE, dcolumn = TRUE, doctype = FALSE)
```

```{r eval=FALSE,echo=FALSE}
screenreg(list(m_poblacion,m_muestra),
       single.row = T, #para que la DS este en una linea
       booktabs = TRUE, dcolumn = TRUE, doctype = FALSE)
```
]]

.pull-left[.small[
```{r}
#al 90% a dos colas
confint(m_muestra, level = 0.9)
#al 95% a dos colas
confint(m_muestra, level = 0.95)
#Y al 99% a dos colas
confint(m_muestra, level = 0.99)
```


]]


---
## El valor de un Beta en 100 muestras diferentes

.pull-left[.small[

```{r}

beta_j<-100 #variable en la que se almacenaran los valores de beta para 100 muestras
#funcion de regresion
regresion<-function(muestra){
  lm(nota_2~nota_1+
       as.factor(sexo)+asis, data = muestra)
}
#loop
for(j in 1:100){
sampl<-datos[sample(1:nrow(datos),
              500, replace = F),]
beta_j[j]<-regresion(sampl)$coefficients[2]
  }
summary(beta_j)


```
Sabemos que:

**Coeficiente poblacional** =1.95

**Coeficiente muestral**    =1.85

**Media de betas extraidas**=1.95

]]
--
.pull-right[.small[
```{r echo=F }
plot(density(beta_j), main = "Distribución de Betas Simulados", ylab = "densidad")
curve(dnorm(x,1.949895,sqrt(0.008)), add = T, lty=2) #distribución normal
abline(v=1.949895, col="purple") #Promedo
abline(v=1.85, col="red") #Estimación muestra
abline(v=1.9501270, col="black") #Estimación población
abline(v=1.68, col="blue")
abline(v=2.02, col="blue")


```

Sabemos que para el coeficiente muestral de la nota en tiempo 1, el intervalo a un 95% de confianza se mueve entre 1.68 y 2.02. **Dentro de este intervalo se encuentra el coeficiente poblacional de 1.95**
]]
